【裁判字號】    99,台上,3716
【裁判日期】    990617
【裁判案由】    強盜
【裁判全文】
最高法院刑事判決            九十九年度台上字第三七一六號
上  訴  人  甲○○
選任辯護人  陳祥彬律師
上列上訴人因強盜案件，不服台灣高等法院中華民國九十九年四
月三十日第二審判決（九十八年度上訴字第二三三二號，起訴案
號：台灣桃園地方法院檢察署九十七年度偵字第一二七一三、一
三六八四號），提起上訴，本院判決如下：
    主  文
上訴駁回。
    理  由
按刑事訴訟法第三百七十七條規定，上訴於第三審法院，非以判
決違背法令為理由，不得為之。是提起第三審上訴，應以原判決
違背法令為理由，係屬法定要件。如果上訴理由書狀並未依據卷
內訴訟資料，具體指摘原判決不適用何種法則或如何適用不當，
或所指摘原判決違法情事，顯與法律規定得為第三審上訴理由之
違法情形，不相適合時，均應認其上訴為違背法律上之程式，予
以駁回。本件上訴人甲○○上訴意旨略稱：(一)、依內政部警政署
發布之「警察機關實施指認犯罪嫌疑人程序要領」規定，司法警
察調查過程中進行犯罪行為人之指認程序，應採取選擇式之真人
列隊指認，而非一對一，是非式的單一指認，其供選擇指認之數
人在外形上不得有重大的差異，如實施照片指認，不得以單一照
片提供指認，並避免提供老舊照片指認，指認前應由指認人先陳
述嫌疑人的特徵，不得對指認人進行誘導或暗示等程序。依卷內
資料，警察機關於實施第一次指認時，係提供被告（上訴人，下
同）數年前老舊之口卡照片，又警方雖提供五張照片供證人指認
，然從告訴人徐明儀曾描述嫌犯係「中禿」之特徵，警方所提供
之被告照片顯然與徐明儀描述之特徵不同，故警方所為之指認方
式，顯與前揭「警察機關實施指認犯罪嫌疑人程序要領」之規定
不合，依刑事訴訟法第一百五十八條之四規定，該指認無證據能
力。又依檢察機關辦理刑事訴訟案件應行注意事項第九十九條規
定：「檢察機關對於有必要指認犯罪嫌疑人或被告之案件，為期
勿枉勿縱，應審慎為之，確實依照本法之規定，實施全程錄音及
必要時全程錄影，並依案情之需要，以各檢察署所設置單面指認
玻璃及雙向視訊系統，實地操作使用。指認前應由指認人先陳述
犯罪嫌疑人之特徵，於有數人可供指認時，對於可供選擇指認之
人，其外型不得有重大之差異。指認前必須告知指認人，真正之
犯罪嫌疑人不一定存在於被指認人之中，且不得有任何可能誘導
之安排出現。檢察官行訊問或檢察事務官行詢問並製作指認之供
述筆錄時，應要求證人將目擊經過、現場視線及犯罪嫌疑人之容
貌、外型、衣著或其他明顯特徵等查證結果予以詳述，命書記官
一併附記於筆錄內，以便與指認之結果進行核對查考。」然依卷
內筆錄，檢察官係以單一指認方式，僅提供被告之照片供證人指
認，既未令證人描述犯罪嫌疑人之特徵，亦未提供外型與證人指
述特徵相同之數張照片供證人指認，該指認方式亦顯然違法，依
刑事訴訟法第一百五十八條之四規定，亦無證據能力。另上訴人
於原審，曾聲請傳喚證人徐明儀、乙○○到庭詰問，然原審始終
未傳喚到庭，逕以該二人於警詢及偵查中不利於上訴人之證詞及
違法之指認採為證據，有應於審判期日調查之證據未予調查之違
法。(二)、上訴人於本件案發之同日，即民國九十六年六月二十五
日凌晨三時三十分在台北縣土城市○○路四十巷一號前，竊取10
12─QF號自用小客車一輛，業經另案判刑確定，距離本件強盜案
之案發時間，僅一小時左右。而依證人（即共同被告）吳元欽證
述，上訴人於強盜後係與其同住在汽車旅館內，焉能在相同時間
，另在他處竊取車輛。足證吳元欽證述上訴人與其共犯本件強盜
罪，顯非事實。該有利於上訴人之證據，原判決未說明不採之理
由，有理由不備之違法。(三)、本件供犯強盜罪所使用之交通工具
，即8976─KV號自用小客車（於強盜時改懸掛8412─KC號車牌）
，係吳元欽所竊取。惟關於竊取之時間，吳元欽所供前後不一。
嗣經詰問，吳元欽雖陳述「時間上我記不得了」。原判決竟以吳
元欽「記錯時間為由」，認定吳元欽之證述可採，惟該汽車如係
吳元欽所竊取，何以會由上訴人駕駛前往搭載吳元欽？原判決遽
採為不利於上訴人之認定，有證據上理由矛盾及違背經驗法則、
論理法則之違法。(四)、乙○○、徐明儀所為之指證，僅能證明渠
等有遭強盜及吳元欽持西瓜刀對之強盜之事實，不能證明上訴人
有參與。另吳元欽雖證述上訴人有參與共同強盜，但無其他補強
證據，足資證明其陳述與事實相符。不得依憑乙○○、徐明儀、
吳元欽之證述，採為上訴人論罪之基礎云云。
惟查：原判決綜合全案卷證資料，本於事實審法院之推理作用，
認定上訴人夥同已判刑確定之吳元欽及綽號「全任」者，共同意
圖為自己不法之所有，於九十六年六月二十五日凌晨二時三十分
許，攜帶西瓜刀一把、鋁質球棒二支，在桃園縣龜山鄉○○路○
段一一六八號前，有其事實欄所載之強盜犯行。因而撤銷第一審
判決，改判論處上訴人意圖為自己不法之所有，結夥三人以上攜
帶兇器，以脅迫至使不能抗拒，而使人交付其物（累犯）罪刑，
已依據卷內資料，說明其所憑之證據及認定之理由。上訴意旨對
於原判決所為前揭論斷，並未依據卷內資料，具體指摘有何違背
法令情形。且查：(一)、上訴人係於九十七年四月十日始到案，故
警方於九十六年八月二日詢問被害人乙○○、徐明儀時，上訴人
尚在逃，自無從為「真人列隊指認」。又警方提供五張照片供乙
○○、徐明儀指認時，其中上訴人之部分係「九十六年六月」編
號一○九○號彩色之刑事檔案照片（見偵字第一二七一三號卷第
三十一頁、第四十三頁）。上訴意旨指稱：警察機關於實施指認
時，係提供上訴人「數年前老舊之口卡照片」云云。要與卷內資
料不符，並非依據卷內資料執為指摘。至於徐明儀所描述，嫌犯
「中禿」之特徵，是否與上訴人照片上之特徵相同，乃主觀上之
認知。上訴意旨指為不同，係其自己主觀之說詞，亦非適法之第
三審上訴理由。另吳元欽於九十六年九月十三日到案，檢察官於
翌（十四）日訊問吳元欽及乙○○、徐明儀時，雖提示上訴人之
照片，訊問證人等「是否當天行搶的人」？乙○○答稱「是追徐
明儀的人」；徐明儀答稱「是追我的人」（見偵字第二二四一四
號影印卷第三十三頁背面）。惟原判決已說明：「證人乙○○、
徐明儀於九十六年九月十四日於檢察官以證人身分訊問時因未具
結，而無證據能力，無法引為本案證據」（見原判決第四頁第七
行至第九行、第五頁第四行至第八行）。亦即原判決並未以乙○
○、徐明儀於九十六年九月十四日，在檢察官偵查中之陳述（含
指認）採為證據。上訴意旨，指稱此部分「亦無證據能力」，不
得採為證據云云，並非依據卷內資料執為指摘。再者，原判決已
說明：「證人乙○○、徐明儀經本院（指原審，下同）依法傳拘
無著，此有本院送達證書及拘票及後附之拘提無著之報告書附於
本院卷可稽」（見原判決第四頁第一行至第三行）。上訴意旨指
稱：上訴人於原審，曾聲請傳喚證人徐明儀、乙○○到庭詰問，
原審始終未予傳喚云云，亦顯非依據卷內資料執為指摘。(二)、上
訴人雖質疑，吳元欽係於九十六年六月二十四日晚上八時二十五
分至同晚九時之間，在台北縣鶯歌鎮○○路與育英路口竊取張嘉
文所有之8976─KV號自用小客車（嗣改懸掛8412─KC號車牌），
供為犯本件強盜罪之交通工具，而吳元欽所供上訴人駕駛上開車
輛至其住處接伊一同前往強盜之時間，與竊車之時間，前後不相
符合。惟本件強盜案，係於九十六年六月二十五日凌晨二時三十
分許，發生在桃園縣龜山鄉○○路○段一一六八號前，距離竊車
時間約五小時餘，又吳元欽於詰問時，已供述上訴人何時開車來
找他，「時間上我不記得了」、「約四、五個鐘頭之後才遇到被
害人」。依上開時間順序觀之，尚無齟齬，則吳元欽先前所述，
上訴人於九十六年六月二十四日下午六時許，開車至其住處接伊
一同前往強盜，此部分時間應係誤記，原判決已詳為說明（見原
判決第十一頁第十五行至第十二頁第十一行），此乃事實審法院
職權之適法行使，自不能任意指摘為違法。上訴意旨雖又另以：
其於九十六年六月二十五日凌晨三時三十分在台北縣土城市○○
路四十巷一號前，竊取1012─QF號自用小客車一輛，業經另案判
刑確定，距離本件強盜案之案發時間，僅一小時左右。而吳元欽
已證述，上訴人於強盜後與其同住在汽旅館內，焉能在相同時間
，另在他處竊取車輛，足證吳元欽證述上訴人參與本件強盜案，
顯非事實云云。惟依卷內資料，吳元欽於原審交互詰問時，係供
述共同強盜後，上訴人雖有一起到汽車旅館，「但是他有離開」
、「什麼時候離開，我忘記了」（見原審卷第一一八頁背面、第
一一九頁）。換言之，九十六年六月二十五日凌晨二時三十分許
在桃園縣龜山鄉○○路○段一一六八號前強盜，與同日凌晨三時
三十分在台北縣土城市○○路四十巷一號前竊盜，在時間上並不
衝突。又吳元欽係證述，上訴人於共同強盜後雖有一起到汽車旅
館，但又離開，並未供述「同住在汽車旅館內」。上訴意旨所稱
：吳元欽證述上訴人「同住在汽車旅館內」，顯與卷內資料不符
，並非依據卷內資料執為指摘。(三)、事實之認定與證據之取捨，
乃事實審法院之職權，苟其事實之認定及證據之取捨，並不違背
經驗法則與論理法則，即不容任意指為違法而執為上訴第三審之
理由。原判決已依據卷內資料，說明本件犯罪事實業據被害人乙
○○、徐明儀指訴綦詳，核與共同被告吳元欽證述之情節相符，
嗣警方在台北縣樹林市○○街○段三四一號前尋獲供犯本件強盜
罪使用之贓車後，在車上煙灰缸內所採集之菸蒂，經送請鑑定結
果，菸蒂上之DNA─STR型別，亦與上訴人之型別相同，有鑑驗書
在卷可憑。因認上訴人確有參與本件加重強盜犯行，而以上訴人
嗣後否認犯罪及其所為辯解，乃飾卸之詞，不可採信等情，已逐
一說明及指駁。上訴意旨其餘之指摘，係對於原判決已說明事項
及屬原審採證認事職權之適法行使，持憑己見而為不同之評價，
且重為事實之爭執，均與法律規定得為第三審上訴理由之違法情
形，不相適合。其上訴違背法律上之程式，應予駁回。
據上論結，應依刑事訴訟法第三百九十五條前段，判決如主文。
中    華    民    國  九十九  年    六    月   十七   日
                      最高法院刑事第六庭
                          審判長法官  謝  俊  雄
                                法官  陳  世  雄
                                法官  魏  新  和
                                法官  徐  文  亮
                                法官  吳  信  銘
本件正本證明與原本無異
                                      書  記  官
中    華    民    國  九十九  年    六    月  二十一  日
                                                      Ｑ

司法院資訊處製作；財團法人民間司法改革基金會備份。
